【裁判字號】    98,消債更,318
【裁判日期】    981014
【裁判案由】    更生事件
【裁判全文】
臺灣臺南地方法院民事裁定           98年度消債更字第318號
聲  請  人
即債 務 人  甲○○
代  理  人  張仁懷律師
上列當事人依消費者債務清理條例，聲請更生事件，本院裁定如
下：
    主  文
聲請駁回。
聲請程序費用新臺幣壹仟元由聲請人負擔。
    理  由
一、按債務人與金融機構協商成立者，不得聲請更生或清算，但
    因不可歸責於己之事由，致履行顯有重大困難者，不在此限
    ；本條例施行前，債務人依金融主管機關協調成立之中華民
    國銀行公會會員辦理消費金融案件無擔保債務協商機制與金
    融機構成立之協商，準用前項之規定，消費者債務清理條例
    第151條第5項、第6項分別定有明文，故債務清償方案成立
    後，固由債務人按其條件履行，惟需於其後發生情事變更，
    致該方案履行困難甚或履行不能，因不可歸責於己，始能聲
    請更生或清算。此項規定旨在避免債務人任意毀諾，濫用更
    生或清算之裁判上債務清理程序，蓋以債務清償方案係經當
    事人行使程序選擇權所為之債務清理契約，債務人應受該成
    立之協議所拘束。債務人既已與金融機構協商成立，如認該
    協商方案履行有其他不適當情形，自仍應再循協商途徑謀求
    解決。次按，聲請更生或清算不合程式或不備其他要件者，
    法院應以裁定駁回之，但其情形可以補正者，法院應定期間
    先命補正，復為同條例第8條所明定。
二、本件聲請意旨略以：本件協商成立後，聲請人在民國96年12
    月之前，均依約按月清償新臺幣（下同）16,654元，然於97
    年1月份時，因就業之益信企業社趕在年關前要求所有員工
    採3班制24小時輪流加班，致聲請人無暇前往銀行匯款，迨
    97年2月份與新光商業銀行聯繫，欲一次繳清97年1月及2月
    之款項，卻遭臺灣新光商業銀行股份有限公司（下稱新光商
    業銀行）承辦人員告知：因聲請人延誤97年1月份之清償期
    ，行為係屬違約，該次協商已屬無效。另聲請人於97年7月
    10日因原任職之益信企業社虧損及業務緊縮致遭裁員，顯有
    不可歸責於聲請人致履行顯有重大困難之事由，為此聲請更
    生云云。
三、本件聲請人於消費者債務清理條例施行前，曾依照中華民國
    銀行公會會員辦理消費金融案件無擔保債務協商機制，與最
    大債權金融機構新光商業銀成立協商，雙方約定聲請人自95
    年6月起，分80期，利率百分之3，每期按月於每月10日還款
    16,654元之事實，業據債權人新光商業銀成提出之協議書及
    無擔保債務還款計劃影本各1份在卷為證，故聲請人向本院
    聲請更生，自須審究其是否有「因不可歸責於己事由致履行
    顯有重大困難」之情事。經查：
    （一）聲請人雖主張其於97年1月間，因就業之益信企業社
          趕在年關前要求所有員工採3班制24小時輪流加班，
          致聲請人無暇前往銀行匯款，嗣於同年2月曾向債權
          銀行表示欲一次繳清1月及2月之款項，惟債權銀行新
          光商業銀行表示因聲請人延誤97年1月份之清償期，
          行為係屬違約，該次協商已屬無效云云。然而，聲請
          人之上開主張縱然屬實，則其當時任職之公司雖採3
          班制24小時輪流加班，衡情聲請人理應仍有閒暇時間
          可處理自己之事務，應非完全無任何空閒時間可處理
          本件繳款事宜。又縱認聲請人當時確無空閒時間，然
          因繳款一事尚非不能委託他人代為繳納，或利用其他
          繳款方式（如ATM轉帳繳款等）繳納，故聲請人亦應
          非必須親自至銀行繳款，始能依約履行前開協商債務
          。從而，本件聲請人未依約按期繳款，應係可歸責於
          聲請人。
    （二）再者，聲請人與新光商業銀行協商時簽立之協議書第
          3條復載明：「本人（即聲請人）如對任一債權銀行
          未依本協議書清償，本協議書除第6條約定外，其餘
          約定視同無效，未到期部分視為全部到期，除不得再
          依協商機制申請協商外，各債務並回復依各債權銀行
          原契約約定辦理」，而聲請人既與最大債權金融機構
          成立協商，並簽立協議書，且聲請人簽立協議書時並
          無遭受強暴、脅迫等情事，乃本於其自由意識所為，
          則聲請人依協議內容本即負有依約按期履行之義務，
          故上開約定經核尚難認為對於聲請人有顯然不公之處
          ，今聲請人因未依約按期履行，致債權銀行表示該次
          協商已屬無效而認其毀諾，亦顯非不可歸責於聲請人
          之事由所致。此外，聲請人於97年7月10日遭裁員，
          則係在其於97年1月間毀諾後之事，故亦難據此而認
          為聲請人有不可歸責於己之事由，致履行顯有重大困
          難。
    （三）綜上，聲請人主張其毀諾係因非可歸責於己之事由所
          致，經核尚無足採。
五、更生清算之聲請係責任財產制度下最後手段，並須以債務人
    實質已不能清償者為限，目前銀行公會就曾經參加95年度債
    務協商毀諾之債務人，提供「個別協商一致性方案」使能再
    進行協商，聲請人倘有履行債務之意願，尚非不得與新光商
    業銀行等債權銀行再次進行解決債務之商談，以謀求適當之
    履行條件，並予敘明。
六、綜上所述，本件聲請人於消費者債務清理條例施行前，既已
    與金融機構之債權人依金融主管機關協調成立之中華民國銀
    行公會會員辦理消費金融案件無擔保債務協商機制成立協商
    ，且又無因不可歸責於己之事由，致履行顯有重大困難之情
    形，則其聲請更生顯然違背消費者債務清理條例第151條第6
    項準用同條第5項前段之規定，且上開欠缺又屬無從補正，
    參照上開說明，本件更生之聲請應予駁回，爰裁定如主文。
中    華    民    國    98    年    10    月    14    日
                  民事第一庭  法  官   陳志成
上為正本係照原本作成。
如不服本裁定應於裁定送達後10日內，以書狀向本院提出抗告，
並繳納抗告費新臺幣1,000元。
中    華    民    國    98    年    10    月    14    日
                              書記官   陳淑芬


司法院資訊處製作；財團法人民間司法改革基金會備份。
